【裁判字號】    95,台上,1702
【裁判日期】    950803
【裁判案由】    損害賠償
【裁判全文】
最高法院民事判決            九十五年度台上字第一七０二號
    上  訴  人  甲○○
                乙○○
    共      同
    訴訟代理人  李文傑律師
                林建鼎律師
                林思銘律師
    被 上訴 人  丙○○
                丁○○
                戊○○
                辛○○
                己○○
                        20號.
                庚○○
                        號
                壬○○
                        弄4號.
上列當事人間請求損害賠償事件，上訴人對於中華民國九十五年
四月四日臺灣高等法院第二審更審判決（九十四年度重上更(二)字
第一一五號），提起上訴，本院判決如下：
    主  文
原判決關於駁回上訴人對於被上訴人丙○○之其餘上訴及該訴訟
費用部分廢棄，發回台灣高等法院。
其他上訴駁回。
第三審訴訟費用，關於駁回其他上訴部分，由上訴人負擔。
    理  由
本件上訴人主張：伊為坐落新竹市○○段二九五、二九五之一、
二九五之二、二九五之三、二九五之四及二九五之五地號土地（
下稱系爭土地）之共有人，應有部分各二分之一，被上訴人係相
鄰同段三一四、三一五及三一七地號土地之共有人。伊向前手買
受系爭土地後，為興建房屋出售，於民國八十四年三月二十三日
取得新竹市工務局八四工建字第一四九號建造執照，並在系爭土
地上圍籬。惟被上訴人丙○○於八十四年一月間就系爭土地聲請
假處分，以阻止伊建屋。嗣被上訴人就系爭土地所提起之通行權
訴訟，經最高法院判決被上訴人敗訴確定，被上訴人明知其等所
有土地並非袋地，不得主張通行伊所有之系爭土地，為達阻撓伊
建屋之目的，竟故意或過失為假處分之聲請及提起通行權訴訟，
致伊不能順利建屋銷售，而受有包括房屋銷售價格減損新台幣（
下同）一千一百二十五萬九千六百五十六元、增值稅款溢支二十
六萬零七百九十五元、土地價款利息支出四百六十三萬零三百二
十元及工程款利息支出一百十二萬四千六百四十一元，總計一千
七百二十七萬五千四百十二元之損害等情。爰依侵權行為及民事
訴訟法第五百三十三條前段準用第五百三十一條之規定，求為命
被上訴人連帶給付上述金額，並加給法定遲延利息之判決（原審
將第一審所為上訴人敗訴之判決一部廢棄，改判被上訴人丙○○
應給付上訴人一百零一萬四千三百七十二元本息，及駁回上訴人
其餘上訴。被上訴人丙○○就其敗訴部分，依法不得上訴第三審
，已告確定）。
被上訴人則以：被上訴人丙○○聲請假處分及伊提起通行權訴訟
，係基於憲法所保障之訴訟權，為正當權利之行使，並無故意或
過失侵害上訴人權利或利益，亦不具何違法性，自不負侵權行為
責任。有關假處分之撤銷，係本案通行權訴訟受敗訴判決確定後
，由伊主動聲請撤銷，乃本於情事變更之原因，不符民事訴訟法
第五百三十三條前段準用第五百三十一條所規定之情形。且被上
訴人丙○○以外之其餘被上訴人並非假處分事件之當事人，即非
加害人，上訴人僅以臆測之詞，指摘伊間串謀，實無理由等語，
資為抗辯。
原審將第一審所為上訴人全部敗訴之判決一部廢棄改判，並駁回
上訴人之其餘上訴，無非以：上訴人為系爭土地之共有人，其應
有部分各二分之一，被上訴人係相鄰之同段三一四、三一五及三
一七地號土地之共有人。上訴人向前手買受系爭土地後，為興建
房屋出售，已於八十四年三月二十三日取得新竹市政府工務局所
發之建造執照，並在系爭土地上圍籬，被上訴人丙○○就系爭土
地向台灣新竹地方法院（下稱新竹地院）聲請假處分，於八十四
年三月十七日獲裁定准許，嗣上訴人提起抗告，經台灣高等法院
將擔保金額提高至二百四十萬元，且被上訴人提起通行權訴訟，
經最高法院判決被上訴人敗訴確定，被上訴人丙○○於八十九年
十二月四日聲請撤銷假處分等情，為兩造所不爭，並有新竹地院
八十四年度訴字第一三九號歷審民事判決、新竹市政府工務局建
造執照、新竹地院八十四年度裁全字第九二號民事裁定等件可稽
，且經調閱新竹地院上開民事保全程序事件及通行權事件歷審卷
宗查明無訛，堪信為真實。按假扣押裁定因民事訴訟法第五百三
十條第三項之規定而撤銷者，債權人應賠償債務人因假扣押或供
擔保所受之損害，為同法第五百三十一條第一項所明定，而同法
第五百三十條第三項規定假扣押之裁定，債權人得聲請撤銷之，
則債權人聲請撤銷假扣押者，除其本案之請求為正當者外，應依
民事訴訟法第五百三十一條規定，賠償債務人因假扣押或供擔保
所受之損害，債權人所負此項賠償損害責任，乃本於假扣押裁定
撤銷之法定事由而生，債務人賠償請求權之成立，即不以債權人
之故意或過失為要件。前開規定，依民事訴訟法第五百三十三條
規定，於假處分準用之。經查被上訴人丙○○對上訴人所有系爭
土地向新竹地院聲請假處分，其本案通行權訴訟受敗訴確定後，
乃聲請撤銷假處分裁定，為兩造所不爭執之事實，依上說明，上
訴人請求被上訴人丙○○賠償其因假處分所生之損害，固非無據
，惟其餘被上訴人丁○○、戊○○、己○○、庚○○、辛○○、
壬○○（以下簡稱丁○○等六人）並未對上訴人聲請假處分，上
訴人自無引用民事訴訟法第五百三十三條前段準用第五百三十一
條之規定，請求被上訴人丁○○等六人賠償其損害之餘地。次按
因故意或過失，不法侵害他人之權利者，負損害賠償責任，民法
第一百八十四條第一項前段固定有明文，惟被上訴人提起本案之
通行權訴訟所以受敗訴判決確定，係因被上訴人主張通行系爭土
地之路線，經法院認定並非周圍地損害最少之處所，有台灣高等
法院八十八年度上更(二)字第二一一號及最高法院八十九年度台上
字第一０二０號判決足證。但上開確定判決亦認定被上訴人所共
有之前開土地為袋地，有通行周圍地至新竹市○○路之必要，足
見上訴人主張被上訴人明知彼等所共有之前開土地並非袋地，藉
故提起通行權訴訟，即不足取。又系爭土地之一部，早年已被戶
政機關編定為新竹市○○路○段一二七０巷，該巷道可對外通行
至延平路，而上訴人向其前手購買系爭土地後，因擬建屋出售，
遂將系爭土地包括原作巷道部分圍籬禁止通行，被上訴人丙○○
為此向新竹市政府陳情，經新竹市建築爭議事件評審委員會協調
後，該委員會認為無法認定前開一二七０巷道為既成巷道，被上
訴人丙○○無法阻止上訴人申請核發建造執照，而建議被上訴人
丙○○逕向司法機關起訴請求，有新竹市政府工務局函、開會通
知單、新竹市政府八三府工建字第九五七０六號函、會議紀錄、
現場照片及門牌證明書可稽。被上訴人提起本案之通行權訴訟，
用以排除上訴人妨礙彼等通行系爭土地，即非全然無因。且通行
路線與損害間之評價，既富高度專業性，被上訴人於本案之通行
權訴訟判決確定前，無從預料訴訟之勝敗，被上訴人主觀上認為
彼等應有通行之權利，而訴訟權又係憲法第十六條保障之基本權
，被上訴人縱受敗訴判決，亦難認其有何故意或過失。是被上訴
人提起通行權之訴訟，並不成立民法第一百八十四條第一項之侵
權行為。再者，系爭建物係由訴外人生福建設股份有限公司（下
稱生福公司）所出資、起造，生福公司為建物之起造人，完工後
由生福公司為保存登記，並以生福公司名義出售，有單位成本分
析表、直接原料明細表、中華經建鑑定中心報告書所附買賣契約
書可稽。上訴人甲○○與生福建設公司之人格各別，不得因上訴
人甲○○係生福公司之法定代理人，即認其係起造人。上訴人既
非建物之出資人，亦未以其名義出售房屋，且上訴人並不爭執系
爭建物迄今未取得使用執照，亦未賣出，即不可能實際發生房屋
銷售損失或獲利，亦即不可能受有房屋銷售價格減損及房屋工程
款利息支出之損害。又被上訴人丙○○所聲請之假處分係有關通
行權之假處分，並未限制上訴人移轉系爭土地所有權，縱使在假
處分期間，上訴人仍可移轉土地所有權，則其因未移轉土地所有
權而增加土地增值稅及土地價款利息之支出，與假處分即無相當
因果關係，上訴人亦不能請求被上訴人丙○○給付土地增值稅之
溢支二十六萬零七百九十五元及土地價款利息支出四百六十三萬
零三百二十元。但被上訴人丙○○對上訴人聲請假處分執行，應
構成侵權行為，且上訴人已證明其因被上訴人丙○○聲請假處分
，於假處分期間，無法利用土地建築受有損害，而不能證明其數
額或證明顯有重大困難，依民事訴訟法第二百二十二條第二項之
規定，爰審酌上訴人主張系爭建築房屋之基地共六筆，合計四九
二點五三平方公尺，土地價款為一千六百零七萬七千五百元，而
系爭假處分之標的為系爭土地中特定範圍之面積五十六點五平方
公尺，依此計算，上訴人遭假處分部分土地價值為一百八十四萬
四千三百十二元。參照土地法第一百零五條準用第九十七條關於
基地租用租金之限制，以不超過土地申報總價年息百分之十為限
。且系爭土地遭假處分約五年六個月，認上訴人所受不能利用土
地之損害，應以一百零一萬四千三百七十二元本息為適當，上訴
人就此部分請求被上訴人丙○○給付，自屬有據，應予准許。逾
此部分，上訴人請求被上訴人丁○○等六人連帶給付一千七百二
十七萬五千四百十二元本息，其中一千六百二十六萬一千零四十
元本息，被上訴人丙○○亦應負連帶給付之責，即屬無據，不應
准許等詞，為其判斷之基礎。
關於廢棄發回（即被上訴人丙○○）部分：
按上訴人主張因被上訴人丙○○為假處分之聲請及提起通行權訴
訟，致伊不能順利建屋銷售，而受有包括房屋銷售價格減損一千
一百二十五萬九千六百五十六元、增值稅款溢支二十六萬零七百
九十五元、土地價款利息支出四百六十三萬零三百二十元及工程
款利息支出一百十二萬四千六百四十一元，總計一千七百二十七
萬五千四百十二元之損害，惟原審既認上訴人請求上揭損害為無
理由，又認上訴人業已證明於假處分期間，無法利用系爭土地建
築受有損害，而不能證明其數額或證明顯有重大困難，則依民事
訴訟法第五百三十三條前段準用第五百三十一條及侵權行為之規
定，請求被上訴人丙○○給付一百零一萬四千三百七十二元本息
部分為有理由，應予准許，顯有判決理由前後矛盾之違法。再按
依通常情形及依已定之計畫、設備或其他特別情事，可得預期之
利益，視為所失利益，為民法第二百十六條第二項所明定。查上
訴人於原審一再主張，其購買系爭土地係為建屋出售牟利，且因
此委請中華經建鑑定中心公司鑑定，確有交易性貶值及房屋跌價
之現實損失，則不論建物起造人及出賣人為何，系爭土地既屬上
訴人所有，其仍得自房屋如期完工可得預期出售之利益及土地提
早出售減少土地增值稅之溢支獲得利益云云（見原審重上更(一)字
卷第六一至六四頁、第一五九至一六０頁、第二００至二０三頁
）。乃原審竟以上訴人未實際出售系爭房屋及土地，認上訴人不
可能有該部分之損害，而為不利於上訴人之判決，尚嫌速斷。本
院前次發回意旨業已指明，原審未注意及此，仍為不利於上訴人
之判斷，自有未合。上訴論旨，指摘原判決此部分為不當，求予
廢棄，非無理由。
關於駁回其他上訴（即被上訴人丁○○等六人）部分：
原審以前揭理由，就上訴人主張依民事訴訟法第五百三十三條前
段準用第五百三十一條及侵權行為之規定，請求被上訴人丁○○
等六人連帶給付一千七百二十七萬五千四百十二元本息，為無理
由，不應准許。因而維持第一審所為上訴人該部分敗訴之判決，
駁回上訴人對該部分之上訴，經核並無違誤。上訴論旨，就原審
取捨證據、認定事實之職權行使，指摘原判決此部分為不當，聲
明廢棄，非有理由。
據上論結，本件上訴一部為有理由，一部為無理由。依民事訴訟
法第四百七十七條第一項、第四百七十八條第二項、第四百八十
一條、第四百四十九條第一項、第七十八條，判決如主文。
中    華    民    國  九十五  年    八    月    三    日
                      最高法院民事第七庭
                          審判長法官  劉  延  村
                                法官  劉  福  來
                                法官  黃  秀  得
                                法官  吳  謀  焰
                                法官  李  寶  堂
      本件正本證明與原本無異
                                      書  記  官
中    華    民    國  九十五  年    八    月  二十一  日
                                                      Ｅ


司法院資訊處製作；財團法人民間司法改革基金會備份。
